【裁判字號】    94,訴,1731
【裁判日期】    950524
【裁判案由】    詐欺等
【裁判全文】
臺灣彰化地方法院刑事判決    九十四年度訴字第一七三一號
    公  訴  人  臺灣彰化地方法院檢察署檢察官
    被      告  辛○○
                乙○○
    共      同
    選任辯護人  朱清雄律師
上列被告等因詐欺等案件，經檢察官聲請以簡易判決處刑（九十
四年度偵字第五一二０號），本院彰化簡易庭認不得逕以簡易判
決處刑，簽移由刑事庭改依通常程序審理（九十四年度彰簡字第
六一二號），被告等均於準備程序中就被訴事實為有罪之陳述，
經告以簡式審判之旨，並聽取意見後，本院合議庭裁定由受命法
官獨任進行簡式審判程序，判決如下：
    主    文
辛○○、乙○○共同連續行使偽造私文書，足以生損害於他人，
辛○○處有期徒刑陸月，如易科罰金，以佰元折算壹日，乙○○處有期徒刑捌月。
    犯罪事實
一、辛○○與乙○○二人為夫妻關係，共同於民國九十二年六月
    二十五日，在彰化縣花壇鄉○○村○○路○段一０八之十號
    其等斯時之住處，以辛○○名義任會首，召集每月新臺幣（
    下同）二萬元之民間互助會，約定會期自九十二年六月二十
    五日起至九十四年八月二十五日止，於每月二十五日二十時
    在上址開標，標息採外標制（即首會各會員均繳二萬元會款
    予會首，此後每會由各會員競標，以標金最高者得標，活會
    會員固定繳納二萬元，死會會員則繳交以二萬元加上前得標
    標金之金額），會員連同會首共二十七人次，除由辛○○擔
    任互助會首外，其餘實際參與之互助會員為庚○○、丁○○
    、戊○○（以上均參加二會），林麗卿、周松林、詹靜惠、
    李麗枝（本名為李麗姬）、李義春、林素蓉、李聰益、蘇文
    啟、丙○○、李文章、李火城、李順旭、李金梅、李聖舜、
    李連榮、李秋東、李英吉、己○○（以上均參加一會）；而
    辛○○與乙○○均明知「李伯昇」、「李淑貞」二人並未實
    際參加互助會，亦未授權他人以伊等名義參加互助會，竟虛
    列「李伯昇」、「李淑貞」之名義載入會簿，使其餘會員認
    「李伯昇」、「李淑貞」同為互助會會員。嗣辛○○與乙○○因經濟狀況不佳，竟共同意圖為自己不法之所有，基於詐
    欺取財及行使偽造私文書之概括犯意，明知其等未取得李伯
    昇、李淑貞、李麗姬之授權同意，猶先後於九十二年七月二
    十五日第二會期、同年十月二十五日第五會期、九十三年八
    月二十五日第十五會期開標時，利用會員未全體到場標會之
    機會，在上址開標地點依序冒用「李伯昇」、「李淑貞」、
    「李麗枝」名義，偽簽「李伯昇」、「李淑貞」、「李麗枝
    」之署押及偽填標息分別係「三千元」「三千元」「二千二
    百元」於紙上，而偽造依習慣足以表示「李伯昇以三千元之
    標息參與競標」、「李淑貞以三千元之標息參與競標」「李
    麗枝以二千二百元之標息參與競標」等文意之標單各一紙，
    提示予其他活會會員而競標行使之（標單均於得標後丟棄）
    ，告知係各該名義人得標，且通知未到場之會員，於第十五
    會期時並另向李麗姬謊稱係其他活會會員得標，而使不知情
    之李麗姬及各該期其他活會會員誤信係合法競標之結果而陷
    於錯誤，致如數交付會金，辛○○與乙○○因此向其他活會
    會員共計詐得如附表所示之會金，足以生損害於李伯昇、李
    淑貞、李麗姬及其他活會會員。迨至九十四年一月間，因辛○○、乙○○經濟狀況持續惡化，無財力續予履行互助會而
    停標，宣布倒會，經丁○○等會員清查後，發現有活會會員
    未曾標會卻被列為死會，始知受騙。
二、案經丁○○、己○○、甲○○、丙○○、戊○○、葉沛湘、
    李麗姬等人訴請臺灣彰化地方法院檢察署檢察官偵查起訴。
    理    由
一、上揭犯罪事實，業據被告辛○○、乙○○於偵查、本院準備
    程序及審理時均坦承不諱，核與告訴人丁○○、己○○、甲○○、丙○○、戊○○、葉沛湘、李麗姬於偵訊中指訴之情
    節相符，並經證人即會員林素蓉、李義春、蘇文啟等人於偵
    查中到庭具結證述甚明，復有互助會會單影本一紙附卷可稽
    ，足證被告二人之自白與事實相符。本案事證明確，被告辛○○、乙○○犯行堪以認定。
二、按冒用他人名義書寫標單，以冒標他人之互助會，茍標單上
    除書寫被冒標者姓名及欲標取會款所出利息之金額外，並書
    有「標單」之意旨，而就文義內容之本身，使人一見即知係
    投標會款之標單，該標單固係刑法第二百十條所稱之私文書
    ；惟如僅在紙上書寫被冒標者之姓名及所出利息之金額，就
    文義本身並不足以獨立表示一定用意之證明，如非依民間互
    助會之習慣，尚無從認定其上之文字，係用以表示該名義人
    願出所書金額之利息以標取互助會會款之證明者，則非刑法
    第二百十條所規定之私文書，而屬同法第二百二十條以文書
    論之準私文書（最高法院九十一年度臺上字第五六八三號判
    決參照）。又按互助會已得標之死會會員，事後無論任一會
    員得標及其願出之標金若干，均須繳納當期全額之會款，縱
    為會首施用詐術，以他會員名義冒標，並向死會會員收取會
    款，因該等死會會員本負有繳納會款之義務，當非陷於錯誤
    而交付會款予會首，自無構成詐欺取財罪之可言（最高法院
    八十三年度臺上字第四一五三號判決意旨參照）。查本案被
    告辛○○、乙○○於紙上，偽簽「李伯昇」、「李淑貞」、
    「李麗枝」之署押並書寫標金數目，依民間互助會之習慣，
    足以表示係標單作為標會之憑證，揆諸前揭判決意旨，應屬
    偽造刑法第二百二十條第一項以文書論之準私文書，嗣被告
    二人又將該標單提示予其他互助會成員參加競標，並據該準
    私文書之內容主張其標取會金之意思，而冒標詐取活會會員
    會款，各足生損害於被冒標名義人及活會會員。是核被告辛○○、乙○○所為，均係犯刑法第二百十六條、第二百二十
    條第一項、第二百十條行使偽造以文書論之私文書罪、同法
    第三百三十九條第一項之詐欺取財罪。起訴書認被告辛○○
    、乙○○偽造標單用以投標部分，係犯刑法第二百十六條、
    第二百十條行使偽造私文書罪，尚有誤會。其等偽造「李伯
    昇」、「李淑貞」、「李麗枝」署押之行為，皆係偽造準私
    文書之部分行為，偽造準私文書之低度行為則為行使之高度
    行為所吸收，均不另論罪。被告辛○○、乙○○就前開犯行
    ，有犯意之聯絡及行為之分擔，互為共同正犯。又被告辛○○、乙○○皆以一詐欺行為，同時詐騙數活會會員，侵害數
    法益，為同種之想像競合犯，僅論以一詐欺取財罪。其等先
    後三次行使偽造準私文書、詐欺取財之犯行，均時間緊接、
    方法相同，各觸犯構成要件相同之罪名，顯係基於概括犯意
    反覆為之，皆應依連續犯規定論以一罪，並均加重其刑。又
    其等所犯連續行使偽造準私文書罪、連續詐欺取財罪二罪間
    ，有方法目的之牽連關係，應依刑法第五十五條之規定，從
    一重之連續行使偽造準私文書罪處斷。爰審酌被告辛○○、
    乙○○前均未曾受有期徒刑以上刑之宣告，有臺灣高等法院
    被告前案紀錄表在卷可稽，素行尚佳，然因貪圖己利，而以
    前開方式詐得會款，所得利益不少，且損及李麗姬等多數活
    會會員之權益，迄今尚未全數賠償被害人，惟考其係因資金
    運用失當，以致週轉失靈，起意違犯本案犯行，犯罪之動機
    、目的尚屬單純，冒名標會之次數為三次，已與告訴人李麗
    姬達成和解，犯後坦承全部犯行之犯罪後態度、生活狀況，
    暨冒標部分係由被告乙○○主導等一切情狀，各量處如主文
    所示之刑，並就被告辛○○部分諭知易科罰金之折算標準，
    以資懲儆。至被告辛○○、乙○○先後偽造「李伯昇」、「
    李淑貞」、「李麗枝」署押及簽寫金額分別為「三千元」、
    「三千元」、「二千二百元」之標單各一紙，雖係被告二人
    所有供本案犯罪所用之物，然於其等行使得標後，均已丟棄
    滅失，業據被告等供述在卷，核與一般標會，會首就當期標
    單皆予丟棄之慣例相符，足認上開標單業已滅失，另各該偽
    造標單上之「李伯昇」、「李淑貞」、「李麗枝」偽造署押
    各一枚，亦因標單滅失而隨之不存在，均已無從為沒收之宣
    告，併此敘明。
據上論斷，應依刑事訴訟法第四百五十二條、第二百七十三條之
一第一項、第二百九十九條第一項前段，刑法第二十八條、第五
十六條、第二百十六條、第二百二十條第一項、第二百十條、第
三百三十九條第一項、第五十五條、第四十一條第一項前段，罰
金罰鍰提高標準條例第一條前段、第二條，判決如主文。
本案經檢察官鮑慧忠到庭執行職務。
中    華    民    國    九十五    年  五  月  二十四  日
                        刑事第一庭
                            法      官  周  莉  菁
以上正本證明與原本無異。
如不服本判決，應於送達後十日內向本院提出上訴狀（須附繕
本），上訴於臺灣高等法院臺中分院。
中    華    民    國    九十五    年  五  月  二十四  日
                            書  記  官  黃  當  易
附錄本判決論罪科刑法條：
刑法第二百十六條
行使第二百十條至第二百十五條之文書者，依偽造、變造文書或
登載不實事項或使登載不實事項之規定處斷。
刑法第二百十條
偽造、變造私文書，足以生損害於公眾或他人者，處五年以下有
期徒刑。
刑法第二百二十條第一項
在紙上或物品上之文字、符號、圖畫、照像，依習慣或特約，足
以為表示其用意之證明者，關於本章及本章以外各罪，以文書論
。
刑法第三百三十九條
意圖為自己或第三人不法之所有，以詐術使人將本人或第三人之
物交付者，處五年以下有期徒刑、拘役或科或併科一千元以下罰
金。
以前項方法得財產上不法之利益或使第三人得之者，亦同。
前二項之未遂犯罰之。


司法院資訊處製作；財團法人民間司法改革基金會備份。
